臺灣臺東地方法院民事判決　　　　　　　　96年度訴字第66號
原　　　告　乙○○
訴訟代理人　張政衡　律師
複代理人　　甲○○
被　　　告　臺東區中小企業銀行股份有限公司
法定代理人　賴文獻
訴訟代理人　蕭佳灶　律師
上列當事人間請求給付退休金事件，本院於民國96年6月7日言詞
辯論終結，判決如下：
    主  文
被告應給付原告新臺幣陸拾貳萬玖仟元，及自民國九十六年四月
二十七日起至清償日止，按年息百分之五計算之利息。
訴訟費用新臺幣陸仟捌佰肆拾元由被告負擔。
本判決於原告以新臺幣貳拾壹萬元供擔保後，得假執行。但被告
如為原告供擔保新臺幣陸拾貳萬玖仟元後，得免為假執行。
    事實及理由
一、原告主張：原告自民國68年4月1日起受僱於被告，並於95年
    10月30日退休，被告自86年5月1日起開始適用勞動基準法（
    下稱勞基法），被告應給付原告等之退休金，其中適用勞基
    法後之部分，被告業已全部給付。(二)按「勞工工作年資自受
    雇之日起算，適用本法前之工作年資，其資遣費及退休金給
    與標準依其當時應適用之法令規定計算，當時無法令可資適
    用者，依各事業單位自訂之規定或勞雇雙方之協商計算之，
    適用本法後之工作年資，其資遣費與退休金給與標準，依第
    17條及第55條規定計算」，勞基法第84條之2定有明文。又
    依被告董事會88年11月26日頒定實施（90年8月27日修正）
    之系爭人事管理規則第69條規定：「員工（行員）退休金給
    與標準如左：一、86年4月30日前之工作年資，依勞基法第8
    4條之2規定辦理。…」。被告（銀行業）適用勞基法前，原
    告因非工廠工人或礦工，而無臺灣省工廠工人退休規則或臺
    灣省礦工退休規則之適用；當時亦無法令可資適用於兩造之
    勞雇關係。則適用勞基法以前原告退休金之計算，依前揭規
    定，即應依各該事業單位即被告自訂之規定辦理。而被告於
    適用勞基法前，與其受雇人有關退休或退職金之給與標準，
    定有人事管理規則。本件應適用被告之系爭舊人事管理規則
    ，決定適用勞基法以前原告退休金之計算。(三)被告所頒布之
    系爭舊人事管理規則第66條規定：「員工在本行服務滿5年
    以上而退休或退職時，給予退（休）職金按該職退職當月之
    員工薪津及職務加給給付，依左列標準1次支給之。任職超
    過25年以上者，除照左列標準支給外，其超過年數每超過1
    年增發兩個月退（休）職金計之」，就退休金之計算係按退
    職當月之員工「薪津」及「職務加給」為計算標準。又原告
    每月薪資均包括「生活津貼」，該「生活津貼」係一種「勞
    務之對價」及「經常性之給與」，係被告之系爭舊人事管理
    規則第66條中所定「薪津」之一部分。原告適用勞基法前之
    退休金部分，「生活津貼」為「薪津」之一部分，應包括在
    計算退休金之基準內。惟被告僅計算薪俸、主管及職務加給
    ，而未計算「生活津貼」，短付退休金。(四)原告退休當月之
    薪資為新臺幣（下同）118,650元（含薪俸40,850元、生活
    津貼34,000元、主管及職務加給42,000元），適用勞基法前
    之服務年資為18年1個月，被告已給予原告18.5個月之退休
    金，計1,532,725元（《40,850+42,000》x18.5=1,532,725
    ），被告尚應給付原告退休金差額629,000元（34,000x18.
    5=629,000）。原告為此提起本訴請求被告如數給付退休金
    差額等語。並聲明：(一)被告應給付原告629,000元，及自96
    年4月27日（起訴狀繕本送達被告翌日）起至清償日止，按
    年息5%計算之利息。(二)原告願供擔保，請准宣告假執行。
二、被告則以：(一)被告所頒布之系爭舊人事管理規則第66條規定
    ：「員工在本行服務滿5年以上而退休或退職時，給予退（
    休）職金按該職退職當月之員工薪津及職務加給給付，依左
    列標準1次支給之。任職超過25年以上者，除照左列標準支
    給外，其超過年數每超過1年增發兩個月退（休）職金計之
    」，已明定退休金之計算係按退職當月之員工「薪津」及「
    職務加給」為計算標準，而排除薪資內之其他項目，自不得
    捨文字而更為曲解。(二)系爭舊人事管理規則第29條規定：「
    員工之待遇分為薪津、加給、各項津貼（包括房租、出納、
    機車、執勤、加班等）、各項補助、獎金等，其支給標準另
    定之」，被告公司薪資支給標準表，亦將「生活津貼」與「
    薪津」分別編列，並於備註欄第2點記載全薪係指「員工薪
    津」加「職務加給」加生活津貼，足見「生活津貼」並不包
    括在「薪津」項目之內。(三)依勞基法第84條之2，計算適用
    勞基法前之退休金時是否將工資全部項目納入計算標準內，
    屬事業單位訂定退休規則之權限，被告基於自身內部管理，
    明定退休金計算基準不包括「生活津貼」並不違法等語，資
    為抗辯。並聲明：(一)原告之訴駁回。(二)如受不利判決，願供
    擔保，請准宣告免為假執行。
三、兩造不爭執之事實：
　(一)原告自68年4月1日起受僱於被告，於95年10月30日退休，被
    告自86年5月1日起開始適用勞基法，被告應給付原告之退休
    金，其中適用勞基法後之部分，被告業已全部給付。
  (二)原告退休當月之薪資為118,650元（含薪俸40,850元、生活
    津貼34,000元、主管及職務加給42,000元），適用勞基法前
    之服務年資為18年1個月，被告已給予原告18.5個月之退休
    金，計1,532,725元（《40,850+42,000》x18.5=1,532,725
    ）。
  (三)被告董事會88年11月26日頒定實施（90年8月27日修正）之
    系爭人事管理規則第69條規定：「員工（行員）退休金給與
    標準如左：一、86年4月30日前之工作年資，依勞基法第84
    條之2規定辦理。…」。被告（銀行業）適用勞基法前，原
    告無臺灣省工廠工人退休規則或臺灣省礦工退休規則之適用
    ；當時亦無法令可資適用於兩造之勞雇關係。應依被告之系
    爭舊人事管理規則，決定適用勞基法以前原告退休金之計算
    。
  (四)被告所頒布之系爭舊人事管理規則（下稱系爭人事管理規則
    ）第66條規定：「員工在本行服務滿5年以上而退休或退職
    時，給予退（休）職金按該職退職當月之員工薪津及職務加
    給給付，依左列標準1次支給之。任職超過25年以上者，除
    照左列標準支給外，其超過年數每超過1年增發兩個月退（
    休）職金計之」，就退休金之計算係按退職當月之員工「薪
    津」及「職務加給」為計算標準。
  (五)系爭舊人事管理規則第29條原規定：「員工之待遇分為薪津
    、加給、各項津貼（包括房租、出納、機車、值勤、加班等
    ）、各項補助、獎金等，其支給標準另定之」，於勞基法
    適用後之88年11月26日修訂為系爭人事規則第27條，內容為
    ：「員工待遇分薪資、各項加給、津貼、獎金，其支給標準
    及辦法，均另定之。前項薪資包括薪俸、生活津貼、主管及
    職務加給3項之合計數，均以月計之」。同規則第30條規定
    ：「員工之薪津…惟新進及復職員工之薪津…員工解職時其
    薪津…」，第31條規定：「新進試用人員之薪俸以正式錄用
    職位起薪90%發給之」，第38條第1款規定：「一因病請假…
    按日薪津減半支給」，第53條規定：「依照前條晉級之員工
    …改支年功薪津…其支給標準以員工月支薪津（不包括職務
    加給）為基準…」，第60條第2款規定：「奉調員工…並發
    遷家費，有眷屬者按該月該員薪津（不包括職務加給）核支
    20%，獨身者支10%…」，第63條第2款規定：「結婚、生育
    、喪葬等補助費…其支給標準以員工薪津（不包括職務加給
    ）為基準…」，第68條規定：「員工在職死亡時，除依第66
    條之退職金標準，發給遺族1次撫卹金外…死亡卹金最高不
    得超過4個月薪津」，第69條規定：「員工因公受傷致成殘
    廢不堪服務…照領退職金外…最高不得超過5個月薪津…並
    得視受傷輕重…最高不得超過2個月薪津」，第77條第2項規
    定：「…被免職員工之薪津發給至發令之日為止…」。
  (六)83年12月1日起實施之被告公司薪資支給標準表，分薪津（
    包括本俸及年功俸）、生活津貼、職務加給與辦公費4種項
    目。90年9月1日起實施之薪資支給標準表，分辦公費、主管
    及職務加給、生活津貼、薪俸（年功俸、本俸）4種項目。
  (七)被告依據勞工保險條例（下稱勞保條例）第13條規定，向勞
    保局申報員工之月投保薪資，將本俸、職務加給、生活津貼
    等項計算在內。
四、得心證之理由：
  (一)原告告自68年4月1日起受僱於被告，於95年10月30日退休，
    被告自86年5月1日起開始適用勞基法，被告應給付原告之退
    休金，其中適用勞基法後之部分，被告業已全部給付。又原
    告退休當月之薪資為118,650元（含薪俸40,850元、生活津
    貼34,000元、主管及職務加給42,000元），適用勞基法前之
    服務年資為18年1個月，被告已給予原告18.5個月之退休金
    ，計1,532,725元（《40,850+42,000》x18.5=1,532,725）
    。又被告董事會88年11月26日頒定實施（90年8月27日修正
    ）之系爭人事管理規則第69條規定：「員工（行員）退休金
    給與標準如左：一、86年4月30日前之工作年資，依勞基法
    第84條之2規定辦理。…」。被告（銀行業）適用勞基法前
    ，原告無臺灣省工廠工人退休規則或臺灣省礦工退休規則之
    適用；當時亦無法令可資適用於兩造之勞雇關係。應依被告
    之系爭舊人事管理規則，決定適用勞基法以前原告退休金之
    計算。又被告所頒布之系爭舊人事管理規則第66條規定：「
    員工在本行服務滿5年以上而退休或退職時，給予退（休）
    職金按該職退職當月之員工薪津及職務加給給付，依左列標
    準1次支給之。任職超過25年以上者，除照左列標準支給外
    ，其超過年數每超過1年增發兩個月退（休）職金計之」，
    就退休金之計算係按退職當月之員工「薪津」及「職務加給
    」為計算標準之事實，為兩造所不爭執。本件兩造所爭執之
    處僅在於：原告勞基法適用前之退休金部分，被告員工薪資
    結構中所包括之「生活津貼」項目是否為「薪津」項目之一
    部分，而應列入系爭退休金之計算標準中？
  (二)按「工資」依勞基法第2條第3款規定，係指「勞工因工作而
    獲得之報酬，包括工資、薪金及按計時、計日、計月、計件
    以現金或實物等方式給付之獎金、津貼及其他任何名義之經
    常性給與均屬之」。此項規定在勞基法實施前，工廠法施行
    細則第4條亦有相類似之規定。「工資」是勞工給付勞務之
    對價並受到法律保護，而有基本工資及禁止雇主巧立名目規
    避之概括性規定。因此，關於工資之認定即不能單純之字面
    文義解釋，而係就其是否屬「勞務之對價」及「經常性之給
    與」，至於其給付名稱為何，則非所問（最高法院92年台上
    字第2108號判決參照）。本件雖非依勞基法所規定「工資」
    內容而為判斷，然仍應參酌其精神，始為公允。
  (三)系爭舊人事管理規則，係由被告董事會所訂定，其中關於退
    休金該規則第66條規定：「員工在本行服務滿5年以上而退
    休或退職時，給予退（休）職金按該職退職當月之員工薪津
    及職務給付，依左列標準1次支給之。任職超過25年以上者
    ，除照左列標準支給外，其超過年數每超過1年增發兩個月
    退（休）職金計之」；雖就退休金之計算係按退職當月之員
    工「薪津」及「職務加給」為計算標準，然此「薪津」內容
    究竟為何，則無明確載明其定義。另觀系爭舊人事管理規則
    第5章「待遇」中，第29條規定：「員工之待遇分為薪津、
    加給、各項津貼（包括房租、出納、機車、執勤、加班等）
    、各項補助、獎金等，其支給標準另定之」；第30條規定：
    「員工之薪津均以月額計算，惟新進及復職員工之薪津，自
    報到日起支給之。員工解職時，其薪津自離職之日停止支給
    」；第31條規定：「新進試用人員之薪俸以正式錄用職位起
    薪90%發給之」；均無「生活津貼」之名詞。另依被告董事
    會在68年間之2次會議記錄，及被告薪資支給標準表（其中
    所定生活津貼數額大部分高於本俸數額），則均將「生活津
    貼」列為「勞務之對價」，且係「經常性之給與」。況原告
    等於退休當月領取之「生活津貼」，均接近其「本俸」；若
    謂原告每月領取之「薪津」，不包括「生活津貼」，實不合
    理。
  (四)系爭舊人事管理規則第29條所定之各項津貼，係指房租、出
    納、機車、值勤、加班等津貼，並未明定「生活津貼」；其
    中除房租可認係屬生活津貼外，其他出納、值勤、加班等都
    是屬於工作津貼，而機車乃屬於交通津貼，而這種津貼常不
    具確定性，須從事出納、值勤、加班時始得領取。而依系爭
    舊人事管理規則第29條授權訂定之被告薪資支給標準表之「
    生活津貼」，雖隨職務不同而有高低之分，但卻是每一職務
    之生活津貼都是固定，不論有無從事特別工作均得領取，此
    種固定之給付顯屬勞工因工作而獲得之報酬，並具經常性，
    應係屬於員工報酬的一部分，自係系爭舊人事管理規則第29
    條規定「薪津」中之一部分。被告之薪資支給標準表雖將「
    生活津貼」與「薪津（本俸及年功俸）」分別列出，惟已違
    反其母法即系爭舊人事管理規則第29條之規定。
  (五)再就系爭舊人事管理規則全文觀察，其在獎懲、遷調、福利
    規定薪津時，均特別括號註明不包括職務加給，惟有在第66
    條規定退（休）職金時，係規定薪津及職務加給。此種規定
    方式參照前述之薪資支給標準表之結構：薪津（本俸及年功
    俸）及生活津貼係屬固定，每一層級之員工均可領取，而職
    務加給則只有科（課）長以上始得領取，因此於系爭人事規
    則第29條之外談及薪津時，均明文將職務加給作特別之排除
    （見該規則53、60、63條規定）。否則，為何不將生活津貼
    項目亦一併明文排除？若謂薪津本即不包括生活津貼及職務
    加給，則職務加給根本也沒有特別明文加以排除之必要。且
    系爭舊人事管理規則第66條，係規定於第11章「恤養」，本
    章訂定之宗旨係在照顧員工退休後之生活，因此即必須以照
    顧員工對員工有利之方向解釋，始符正義原則；系爭舊人事
    管理規則第66條規定退（休）職金應係以該員退職當月之員
    工薪津及職務加給，按照服務年資折算給予，因此此處之薪
    津，應指本俸、年功俸及生活津貼，否則沒有特別將職務加
    給明文加入之必要。系爭舊人事管理規則規定前後之出入，
    益足顯示系爭舊人事管理規則內所規定之薪津顯非僅指本俸
    及年功俸，尚應包括生活津貼部分，始符合系爭舊人事管理
    規則整體之規範。另從文義上觀察，若薪津僅只包含本俸及
    年功俸，則被告儘可使用薪俸或本俸之名稱，而無稱薪津用
    語之必要，「薪津」一詞在文義上自令人容易包括固定之津
    貼。此對照被告於88年11月26日實施之系爭新人事管理規則
    第27條「行員待遇分薪資，各項加給、津貼、獎金，其支給
    標準及辦法，均另定之。前項薪資包括薪俸、生活津貼、主
    管及職務加給三項之合計數，均以月計之」之規定；與系爭
    舊人事管理規則第29條比較，在薪津或薪資之後也都是規定
    包含各項加給、津貼、獎金，與其前條文結構相同。系爭新
    人事管理規則該條增訂第2項規定薪資包括薪俸、生活津貼
    與主管與職務加給，不過是將系爭舊人事管理規則之薪津內
    涵加以明確化而已，並非將原不包括之生活津貼及主管或職
    務加給額外納入薪資範圍，益足證明前項之論述。
  (六)基上所述，本件系爭「生活津貼」係一種「勞務之對價」及
    「經常性之給與」，應係被告退休時系爭舊人事管理規則第
    66條中所定「薪津」之一部分。原告等主張其適用勞基法前
    之退休金部分，「生活津貼」為「薪津」之一部分，應包括
    在計算退休金之基準內，自非無據，應認為有理由（最高法
    院93年度台上字第844號、94年度台上字第1649、2221號判
    決參照）。
  (七)綜合上情，原告等主張其適用勞基法前之退休金部分，「生
    活津貼」為「薪津」之一部分，應包括在計算退休金之基準
    內，為可採信；被告抗辯該部分退休金之計算基準，僅為其
    薪資支給標準表中之「薪津」，並不包括「生活津貼」，無
    可為採。從而，原告依系爭舊人事管理規則第66條規定，請
    求被告給付退休金差額629,000元（34,000x18.5=629,000）
    及自96年4月27日即起訴狀繕本送達被告翌日起至清償日止
    ，按年息5%計算之法定遲延利息，為有理由，應予准許。
  (八)兩造分別陳明願供擔保為准、免假執行之宣告，經核於法並
    無不合，爰分別酌定相當擔保金額准許之。
  (九)本件事證已臻明確，兩造其餘攻擊防禦方法，對本件判決之
    結果無影響，核無一一審究必要，附此敘明。
五、訴訟費用負擔之依據：民事訴訟法第78條。
中　　華　　民　　國　　96　　年　　6 　　月　　21　　日
                  民事庭        法  官  楊智勝
以上正本係照原本作成
如對本判決上訴，須於判決送達後廿日內向本院提出上訴狀
中　　華　　民　　國　　96　　年　　6 　　月　　21　　日
                                書記官　張夜明
